【裁判字號】    98,上重更(四),2
【裁判日期】    980508
【裁判案由】    違反毒品危害防制條例
【裁判全文】
臺灣高等法院花蓮分院刑事判決     98年度上重更(四)字第2號
上  訴  人
即  被  告  甲○○
                    （現於臺灣桃園女子監獄執行中）
選任辯護人  吳美津律師
上列上訴人因違反毒品危害防制條例案件，不服中華民國94年10
月7日臺灣花蓮地方法院93年度訴字第211號第一審判決（起訴案
號：臺灣花蓮地方法院檢察署93年度偵字第1923號；追加起訴案
號：94年度偵字第207號；併辦案號：94年度偵字第747號），提
起上訴，判決後，經最高法院第四次發回更審，本院判決如下：
    主  文
原判決關於甲○○部分撤銷。
甲○○連續販賣第一級毒品，處有期徒刑拾柒年陸月。未扣案之
販賣第一級毒品所得新臺幣壹佰拾陸萬元沒收，如全部或一部不
能沒收時，以其財產抵償之。
    事  實
一、甲○○（原名林鳳嬌，綽號「姊仔」、「嫂子」）明知海洛
    因、安非他命係屬毒品危害防制條例規定之第一、二級毒品
    ，竟基於分別意圖營利販賣第一級毒品之概括犯意及販賣第
    二級毒品之犯意，自民國（下同）93年8月2日起至93年8月
    24日止，販賣第一、二級毒品與范良信（業經本院前審判決
    確定），交易方式如下：
(一)甲○○為販賣第一級毒品海洛因2兩（約60餘公克）予范良
    信，先要求范良信於93年8月2日，將新臺幣（下同）20萬元
    匯入甲○○指定使用之上海商業儲蓄銀行（下簡稱上海銀行
    ）帳號為00000000000000號、戶名為李曉芬（不知情）帳戶
    內，再於93年8月4日以使用之0000000000號行動，與范良信
    所有之0000000000號、0000000000號之行動電話聯絡交貨時
    間、地點後，即由范良信於同日自花蓮搭機至臺北，並於臺
    北市○○街、雙城街口向甲○○取得前開海洛因。
(二)甲○○復於93年08月11日與范良信議定以30萬元之代價出售
    海洛因約70公克予范良信，范良信即委託有運輸海洛因犯意
    聯絡之丙○○（業經本院前審判決確定）攜帶30萬元現金至
    臺北向甲○○取貨，丙○○於該日搭車北上後即以其所有00
    00000000號之行動電話與甲○○使用之0000000000號行動電
    話聯絡交付毒品事宜，約在臺北某不詳處所取得約定之海洛
    因一包後，即將之攜帶而運輸回花蓮轉交范良信。
(三)甲○○又於93年8月19日、23日，以其使用之0000000000號
    行動電話與范良信所有之0000000000號行動電話聯絡販售毒
    品事宜，議定以64萬元、15萬6千元買入海洛因4兩、安非他
    命6兩，合計79萬6千元，先由范良信於93年8月20日、23日
    分別匯款9萬元、22萬元至上開李曉芬上海銀行帳戶內，餘
    額約定於24日甲○○交貨時給付。同年8月24日因適逢颱風
    來襲，臺灣東部地區火車因天候不佳停駛，范良信委由丙○○以5,000元之代價商情僅有運輸安非他命犯意聯絡之丁○○（業經本院前審判決確定），於24日清晨4時30分許，駕
    駛車牌號碼0836—GY之自用小客車，搭載范良信、丙○○北
    上，於當日上午9時許到達臺北縣板橋市○○街90號（起訴
    書誤載為88號）7樓甲○○處所樓下，丁○○在外等候，范
    良信、丙○○二人進入甲○○處所客廳，范良信在另一房間
    將35萬元現金交予甲○○，向其取得海洛因4包（淨重149.5
    7公克）、安非他命6包（含袋重共210公克），交易完畢，
    丁○○即駕車搭載彼二人返回花蓮。嗣於同日下午3時45分
    許，在花蓮縣新城鄉太魯閣大橋南端處，為法務部調查局東
    部地區機動工作組調查員當場查獲，當場扣得附表編號1之
    海洛因4包（淨重149.57公克，包裝重7.7公克）、編號2之
    安非他命6包（含袋重共210公克）。
二、案經法務部調查局東部地區機動工作組移送臺灣花蓮地方法
    院檢察署檢察官追加起訴。
    理  由
一、證據能力方面：
    按被告以外之人於審判外之陳述，雖不符前四條之規定，而
    經當事人於審判程序同意作為證據，法院審酌該言詞陳述或
    書面陳述作成時之情況，認為適當者，亦得為證據。當事人
    、代理人或辯護人於法院調查證據時，知有第159條第1項不
    得為證據之情形，而未於言詞辯論終結前聲明異議者，視為
    有前項之同意，刑事訴訟法第159條之5第1、2項定有明文。
    經查，本院以下所引用被告以外之人於審判外之陳述及非供
    述證據，被告及其辯護人均同意作為證據，本院審酌該言詞
    陳述或書面陳述作成時之情況，並無違法取證或證據力明顯
    偏低之情形，以資為證據並無不當之情形，是該等證據，應
    均有證據能力。
二、認定被告犯罪事實所憑之證據及理由
（一）訊據被告甲○○對於上開事實一(一)(二)(三)販賣海洛因及安非
      他命予范良信之犯行，及收取事實一(二)之30萬元，均坦承
      不諱，核與范良信於原審證稱：有於93年8月4日去台北農
      安街向甲○○買20萬元的海洛因，對方電話是0000000000
      、0000000000，對方我叫她「嫂子」，不知道他的名字。
      第2次是在93年8月11日，也是在農安街以30萬元買海洛因
      70克，是我自己負責接洽，由丙○○去取貨，我把對方的
      電話留給她，請她去拿。有於93年8月24與丁○○、丙○○到板橋民治街90號7樓以35萬元，購買安非他命及海洛
      因，由丙○○安排車子，與丙○○一起到7樓交易毒品，
      丙○○在客廳，我和嫂子進去房間交易毒品，毒品用一個
      紙袋裝著，我拎在手上和丙○○一起下來，我們在樓上待
      了約10幾分鐘就離開了等語（原審卷二第178-181頁）；
      及核與證人丙○○於調查局供稱：8月10日范良信有交給
      我30萬元，我就於11日搭火車從花蓮到台北，到台北我用
      我的0000000000行動電話打給「姐仔」約定時間地點，她
      的電話是0000000000號，「姐仔」與我約在一家便利超商
      前面，我將范良信的30萬元交給「姐仔」，「姐仔」就交
      給我一包東西要我拿給范良信。8月24日上午與范良信進
      入台北縣板橋市某大樓內，一開始是由一男子開門，我坐
      在客廳，范良信與「嫂子」進入裡面臥室，他們在裡面待
      了一、二十分。（提示編號1至4人頭相片有無妳認識之人
      ？）伊認識編號4之人，她是林鳳嬌，也是被告范良信所
      稱之「嫂子」、「姐仔」，我在8月11日和8月24日都是與
      她碰面等語（調查局B3-3卷第30頁至第32頁）相符。並有
      附表編號1之海洛因4包（淨重149.57公克，包裝重7.7公
      克）、編號2之安非他命6包（含袋重共210公克）扣案可
      資佐證，附表編號1、2扣案之海洛因4包、安非他命6包，
      經法務部調查局鑑定結果確為海洛因（淨重149.57公克）
      及安非他命（每包毛重量如附表），分別有法務部調查局
      93年9月23日調科壹字第280005540號、同年10月8日調科
      壹字第00000000000號鑑定通知書二份在卷可參（調查局
      B3-3卷第153、154頁）。
（二）被告甲○○雖否認有收取事實一(一)、(三)之20萬元、66萬元
      交易價款云云，惟查，被告范良信分於93年8月2日匯款20
      萬元及於8月20日、23日轉帳9萬、9萬、7萬、6萬元至李
      曉芬前開上海銀行帳戶之事實，亦有李曉芬前開上海銀行
      帳戶之資金往來明細可證（調查局B3-3卷第134頁）；及
      范良信於同年8月23日晚間19時57分，以0000000000行動
      電話與0000000000行動電話使用者，商議購買海洛因4兩
      64萬元、安非他命6兩15萬6千元，並敘及「之前已匯款，
      現在又湊到35萬元」，亦有被告不爭執之通訊監譯文在卷
      足憑（詳調查局B3-3卷第77、27、90、91頁），而范良信
      於原審已證稱：於8月24日攜帶35萬元至板橋民治街90號7
      樓向甲○○，購買安非他命及海洛因等語明確。以范良信
      並不知甲○○之本名，僅稱呼其「嫂子」等情以觀，可見
      被告與范良信關係並不密切，再參以二次交易之金額非低
      ，衡情不致未收款即讓無甚交情之范良信取得毒品，是被
      告甲○○此部分所辯於情有違，委無可採。
（三）我國查緝毒品一向執法甚嚴，對於販賣海洛因者尤科以死
      刑、無期徒刑之重責，販賣海洛因既經政府懸為禁令、嚴
      加取締，致海洛因物稀價昂，取得不易，苟無利可圖，應
      無甘冒被查緝法辦判處重刑之危險，平白無端從事海洛因
      買賣之工作，是其販入之價格必較其出售之價格為低，而
      有從中賺取價差或量差牟利之意圖及事實，應屬合理之認
      定。經查，被告甲○○陳稱不認識范良信，與范良信自無
      交情，若無利可圖，不致平白無端從事海洛因買賣之工作
      ，是被告有從中賺取價差或量差牟利之意圖及事實，應可
      認定。上開販賣犯行足堪認定，應依法論科。
三、論罪及刑之加重減輕之理由
（一）被告甲○○意圖營利販賣第一級毒品海洛因、第二級毒品
      安非他命予范良信，係犯毒品危害防制條例第4條第1項販
      賣第一級毒品罪、第2項販賣第二級毒品罪。其販賣海洛
      因、安非他命，前後持有海洛因、安非他命之低度行為為
      販賣之高度行為所吸收，不另論罪。其於93年8月24日同
      時販賣第一級、第二級毒品之行為，係一行為觸犯數罪名
      ，為想像競合犯，應從一重之販賣第一級毒品罪處斷。被
      告甲○○先後多次販賣第一級毒品海洛因之行為，時間緊
      接，犯罪構成要件相同，顯基於概括犯意反覆為之，應依
      修正前刑法第56條連續犯之規定論以連續販賣第一級毒品
      罪，且就有期徒刑及罰金刑部分均依法加重其刑，至無期
      徒刑及死刑則依法不得加重（被告行為後，刑法第56條連
      續犯之規定業經刪除，於新法施行後，被告先後多次販賣
      海洛因之數行為，即應予分論併罰。此條刪除雖非犯罪構
      成要件之變更，然顯已影響行為人刑罰之法律效果，自屬
      法律有變更，比較新舊刑法之規定，以舊刑法連續犯之規
      定較有利於被告，依刑法第2條第1項前段之規定，應適用
      被告行為時之舊刑法論以連續犯）。
（二）按販賣第一級毒品罪之法定刑為「死刑或無期徒刑；處無
      期徒刑者，得併科新臺幣1千萬元以下罰金」，然同為販
      賣第一級毒品之人，其原因動機不一，犯罪情節未必盡同
      ，或有大盤毒梟者，亦有中、小盤之分，甚或僅止於吸毒
      者友儕間為求互通有無之有償轉讓者亦有之，其販賣行為
      所造成危害社會之程度自屬有異，法律科處此類犯罪，所
      設之法定最低本刑相同，不可謂不重。於此情形，倘依其
      情狀處以有期徒刑，即足以懲儆，並可達防衛社會之目的
      者，自非不可依客觀之犯行與主觀之惡性二者加以考量其
      情狀，是否有可憫恕之處，適用刑法第59條之規定酌量減
      輕其刑，期使個案裁判之量刑，能斟酌至當，符合比例原
      則。查被告因遭先生入監執行所累，生活窘困，為扶養二
      名稚子始鋌而走險，其販賣毒品之行為固為法所不許，惟
      所販賣之對象僅范良信1人，次數為3次，相較於一般販毒
      集團係將毒品積極販賣予不特定之多數人以牟取暴利之情
      形，被告之行為尚未達敗壞社會善良風俗之重大危害，以
      其情節論，惡性尚非重大不赦，若以毒品危害防制條例第
      4條第1項所規定之法定本刑而科處最輕本刑無期徒刑，實
      屬情輕法重，在客觀上尚足以引起一般之同情，尚有堪資
      憫恕之處，即令處以最低度刑罰無期徒刑猶嫌過重，本院
      認依其情狀處以有期徒刑，即足以懲儆，並可達防衛社會
      之目的，爰適用刑法第59條之規定酌量減輕其刑，並依修
      正前刑法第65條「無期徒刑減輕者，為7年以上有期徒刑
      」之規定，減輕其刑（修正後刑法第65條規定無期徒刑減
      輕者，為20年以下15年以上有期徒刑，顯不利於被告，爰
      依修正前之規定），併就有期徒刑及罰金刑部分，依刑法
      第71條第1項規定先加後減之。爰審酌被告甲○○之素行
      、犯罪動機、販賣次數、金額、所得利益，於本院已坦承
      犯行，深具悔悟等一切情狀，量處如主文第2項所示之刑
      。
（三）沒收：被告甲○○第3次之交易，原以合計79萬6千元之價
      販賣海洛因及安非他命與范良信，惟范良信先匯款31萬元
      ，當日再交付35萬元，總共66萬元，餘額並未給付，故甲○○販賣毒品所得應為116萬元（20萬+30萬+31萬+35萬）
      ，雖未扣案，依毒品危害防制條例第19條第1項之規定，
      仍應諭知沒收，並於全部或一部不能沒收時，以其財產抵
      償之。
四、撤銷原判決之理由：被告甲○○第3次販毒之所得為66萬，
    3次販賣所得為116萬元，原審僅認定第3次為35萬元，合計
    85萬元，與事實不合，被告上訴否認收取價金，固無理由，
    惟指摘原判決量刑過重，則非無據，且原判決既亦有上揭瑕
    疵，本院自應予以撤銷改判。
據上論結：依刑事訴訟法第369條第1項前段、第364條、第299條
第1項前段，毒品危害防制條例第4條第1項、第19條第1項，現行
刑法第2條第1項前段、第11條前段、第55條、第59條、第71 條
第1項，修正前刑法第56條、第65條第2項，判決如主文。
本案經檢察官乙○○到庭執行職務。
中    華    民    國    98    年    5     月    8     日
                         審判長法  官   謝志揚
                               法  官   劉雪惠
                               法  官   林鳳珠
以上正本證明與原本無異。
如不服本判決，應於收受送達後10日內向本院提出上訴書狀，其
未敘述理由者，並得於提起上訴狀後10日內向本院補提理由書（
均須按他造當事人之人數附繕本「切勿逕送上級法院」。
中    華    民    國    98    年    5     月    8     日
                               書記官   徐文彬
                                                      表
附錄  本判決論罪科刑法條：
毒品危害防制條例第4條
製造、運輸、販賣第一級毒品者，處死刑或無期徒刑；處無期徒
刑者，得併科新臺幣1千萬元以下罰金。
製造、運輸、販賣第二級毒品者，處無期徒刑或7年以上有期徒
刑，得併科新臺幣7百萬元以下罰金。
製造、運輸、販賣第三級毒品者，處5年以上有期徒刑，得併科
新臺幣5百萬元以下罰金。
製造、運輸、販賣第四級毒品者，處3年以上10年以下有期徒刑
，得併科新臺幣3百萬元以下罰金。
附表：
┌──┬─────┬───────┬──────┬──────────┐
│編號│ 毒品名稱 │  重      量  │查  扣  處  │  鑑            定  │
├──┼─────┼───────┼──────┼──────────┤
│ 1  │海洛因4包 │淨重149.57公克│0836-GY自小 │法務部調查局93年9月 │
│    │          │，包裝重7.7公 │客車        │23日調科壹字第28000 │
│    │          │克            │            │5540號通知書（調查局│
│    │          │              │            │B3-3卷第153頁）     │
├──┼─────┼───────┼──────┼──────────┤
│ 2  │安非他命6 │毛重35.5公克、│同上        │原審法官勘驗結果（  │
│    │包        │34.9公克、34.3│            │原審卷二第144頁）   │
│    │          │公克、35.5公克│            │，法務部調查局93年  │
│    │          │、35.5公克、  │            │10月8日調科壹字第0  │
│    │          │34.3公克，含袋│            │0000000000號鑑定通  │
│    │          │重合計210公克 │            │知書（調查局B3-3卷  │
│    │          │              │            │第154頁）           │
└──┴─────┴───────┴──────┴──────────┘


司法院資訊處製作；財團法人民間司法改革基金會備份。
